ACORDAO-COMPLETO-2348524

ACÓRDÃO 2683/2019 ATA 8/2019 - PRIMEIRA CÂMARA

VISTOS, relatados e discutidos estes autos de embargos de declaração opostos pela Associação Brasileira de Gastronomia, Hospedagem e Turismo e pelo sr. Nelson de Abreu Pinto, presidente da entidade à época dos fatos, em desfavor do Acórdão 1143/2019-TCU-Primeira Câmara, 
	ACORDAM os Ministros do Tribunal de Contas da União, reunidos em sessão da Primeira Câmara, ante as razões expostas pelo Relator, em: 
	9.1. conhecer dos embargos de declaração opostos pela Associação Brasileira de Gastronomia, Hospedagem e Turismo e pelo sr. Nelson de Abreu Pinto para, no mérito, rejeitá-los;
	9.2. dar ciência desta deliberação aos recorrentes.

Embargos de declaração opostos pela Associação Brasileira das Entidades e Empresas de Gastronomia, Hospedagem e Turismo e pelo sr. Nelson de Abreu Pinto contra decisão que julgou irregulares as contas dos recorrentes.

Primeira Câmara

Entidades e Órgãos do Governo do Estado de São Paulo.

3. Interessados/Responsáveis/Recorrentes:
3.1. Responsáveis: Associação Brasileira das Entidades e Empresas de Gastronomia, Hospedagem e Turismo (03.636.552/0001-89); Luís Antônio Paulino (XXX.096.468-XX); Nassim Gabriel Mehedff (XXX.243.786-XX); Nelson de Abreu Pinto (XXX.789.868-XX); Walter Barelli (XXX.056.888-XX)
3.2. Recorrentes: Associação Brasileira das Entidades e Empresas de Gastronomia, Hospedagem e Turismo (03.636.552/0001-89); Nelson de Abreu Pinto (XXX.789.868-XX).

13.1. Ministros presentes: Walton Alencar Rodrigues (Presidente), Benjamin Zymler (Relator), Bruno Dantas e Vital do Rêgo.

ACORDAO-COMPLETO-2403369

Acórdão 5454/2020 - Primeira Câmara

BENJAMIN ZYMLER

Ministro Benjamin Zymler.

Trata-se de embargos de declaração opostos pela Associação Brasileira de Gastronomia, Hospedagem e Turismo e pelo sr. Nelson de Abreu Pinto, presidente da entidade à época dos fatos, em desfavor do Acórdão 1143/2019-TCU-Primeira Câmara, decisão por meio da qual as contas dos recorrentes foram julgadas irregulares. Não houve condenação em débito, tendo em vista o recolhimento das quantias impugnadas pelo TCU, tampouco houve a aplicação de multa, dada a prescrição da pretensão punitiva do Tribunal.
2.	Transcrevo, no que interessa, a essência do recurso apresentado:
"13. Como bem exposto pelo i. Relator em outra oportunidade, as falhas identificadas no Planfor de deram de maneira geral, em virtude principalmente da conduta dos gestores públicos que estavam à frente do MTE à época da execução das ações. 
14. Nessa linha, mesmo acreditando que não possuem responsabilidade sobre o suposto dano indicado, os ora Embargantes não têm por índole fugir de suas eventuais responsabilidades e compromissos com o Poder Público e com a sociedade em geral, motivo pelo qual prontificaram-se a restituir o valor apontado como devido, devidamente atualizado.
15. Para tanto, requereram o parcelamento da monta, em 36 (trinta e seis) parcelas, bem como o reconhecimento de sua boa-fé, que está demonstrada diante dos diversos elementos que indicam a execução das ações (vide peças 09 e 10) , ainda que tais documentos não sejam capazes de atestar a regularidade formal do convênio, em decorrências das modificações não registradas no curso das atividades.
16. É de conhecimento que a aplicação de recurso público em propósito diverso do inicialmente previsto não necessariamente acarreta na irregularidade das contas A jurisprudência desse E. TCU reconhece que há dois tipos de desvio, o de objeto e o de finalidade. Por oportuno: 
'O desvio de objeto constitui falta de natureza especifica, considerada insuficiente para configurar ocorrência de dano ao erário, conduzindo, como regra, ao julgamento pela regularidade com ressalva das contas dos gestores, sem imputação de débito, ao passo que o desvio de finalidade tem acarretado, também como regra, o julgamento pela irregularidade das contas do responsável, com imputação do débito apurado e aplicação de multa.'
17. O caos em tela se revela, ao máximo, um desvio de objeto, que não enseja a irregularidade nas contas.
18. Ressalta-se, ainda, que eventuais inconsistências formais praticadas na execução das ações não acarretam diretamente na irregularidade das contas no presente caso, ensejando, quando muito, a ressalva, desde que a monta repassada tenha sido devolvida ao erário ou empregada na execução das atividades (inexistência de dano) . Esse é o comando contido no art. 16, inciso II, da Lei n. 8.443/92 e no art. 208 do RI/TCU: (transcrição dos dispositivos) 
19. Como destacado anteriormente, os ora Embargantes restituíram tempestivamente a monta repassada por força do Convênio SERT/SINE 162/99, reforçando, assim, a presença de boa-fé nos autos.
20. Em tempo, o reconhecimento da boa-fé, conforme exposto pelo i. Ministro José Múcio Monteiro, quando da prolação do Acórdão 2984/2012-TCU-Primeira Câmara, tem o fim de 'estimular a regularização do processo pelo responsável que errou reconhecidamente de modo não intencional', caso este dos ora Embargantes. 
PEDIDO.
Diante do exposto, requerem os ora Embargantes o conhecimento do presente recurso, eis que oposto dentro do prazo fixado, bem como o seu provimento para ver supridas a omissão acima apontada, conferindo caráter infringente ao presente recurso, no sentido de que sejam as presentes contas julgadas, ao menos, regulares com ressalva". 
3.	Os embargantes tiveram ciência da deliberação recorrida em 7/3/2019. O recurso foi oposto em 8/3/2019.
	É o relatório.

Daniel Soares Alvarenga de Macedo (36.042/OAB-DF), Ronaldo de Almeida (236199/OAB-SP), Thiago Groszewicz Brito (31762/OAB-DF) e outros.

Procurador Júlio Marcelo de Oliveira.

TOMADA DE CONTAS ESPECIAL. PLANO NACIONAL DE QUALIFICAÇÃO DO TRABALHADOR (PLANFOR). TREINAMENTO PARA IMPLANTAÇÃO DE PESQUISA, ELABORAÇÃO DE RELATÓRIO E PESQUISA DE TRABALHO DE CAMPO. AUSÊNCIA DE COMPROVAÇÃO, POR MEIO DE DOCUMENTAÇÃO IDÔNEA A CONSISTENTE, DA REALIZAÇÃO DAS AÇÕES DE QUALIFICAÇÃO PROFISSIONAL. FISCALIZAÇÃO DEFICIENTE. CITAÇÃO DA ENTIDADE, DO PRESIDENTE DA ENTIDADE, E DOS GESTORES ESTADUAIS. RECOLHIMENTO DO DÉBITO ATUALIZADO. DISCUSSÃO ACERCA DA PRESENÇA DE BOA-FÉ PARA FINS DE AFASTAMENTO DOS JUROS DE MORA. DESNECESSIDADE TENDO EM VISTA O QUE FOI DECIDIDO NO ACÓRDÃO 2144/2018-PLENÁRIO. CONTAS IRREGULARES SEM DÉBITO. MULTA PRESCRITA. EMBARGOS DE DECLARAÇÃO. REJEIÇÃO.

TOMADA DE CONTAS ESPECIAL (TCE)

Secretaria do TCU no Estado de São Paulo (Sec-SP).

Preliminarmente, conheço do recurso em apreço, tendo em vista o preenchimento dos requisitos necessários à espécie. 
2.	Trata-se de embargos de declaração opostos pela Associação Brasileira de Gastronomia, Hospedagem e Turismo e pelo sr. Nelson de Abreu Pinto, presidente da entidade à época dos fatos, em desfavor do Acórdão 1143/2019-TCU-Primeira Câmara, decisão por meio da qual as contas dos recorrentes foram julgadas irregulares. Não houve condenação em débito, tendo em vista o recolhimento das quantias impugnadas pelo TCU, tampouco houve a aplicação de multa, dada a prescrição da pretensão punitiva do Tribunal.
3.	Originariamente este processo cuidou de tomada de contas especial instaurada pelo extinto Ministério do Trabalho em razão de irregularidades na execução do Convênio Sert/Sine 162/99, celebrado entre a Secretaria do Emprego e Relações do Trabalho do Estado de São Paulo (Sert/SP) e a Associação Brasileira de Gastronomia, Hospedagem e Turismo (Abresi) , para a realização de cursos de formação de mão de obra nas seguintes áreas: treinamento para implantação de pesquisa, elaboração de relatório e pesquisa de trabalho de campo. Ao todo, a qualificação deveria atingir 803 treinandos.
4.	As ações pactuadas estavam inseridas no âmbito do Plano Nacional de Qualificação do Trabalhador (Planfor) , no qual o Governo Federal transferiu recursos para o Estado de São Paulo. Este, por sua vez, repassou ao subconvenente R$ 100.356,40, tendo sido fixada a contrapartida de R$ 20.000,00 por parte da associação. 
5.	Na prestação de contas, identificou-se que a Abresi havia alterado unilateralmente o objeto do convênio, tendo realizado, na verdade, um diagnóstico sobre a real necessidade de mão de obra nos segmentos de hospedagem, gastronomia e turismo.
6.	Em resposta à citação do TCU, a associação requereu o parcelamento do débito. Diante do recolhimento das parcelas atualizadas, este Colegiado entendeu que deveria ser dada quitação aos responsáveis. Na oportunidade, mencionei recente entendimento do TCU, consubstanciado no Acórdão 2144/2018-TCU-Plenário, de que o pagamento tempestivo do débito na fase de citação, atualizado monetariamente, opera sua quitação, não cabendo a incidência de juros quando do julgamento do processo. Todavia, caso não restasse caracterizada a boa-fé do responsável ou na subsistência de outras irregularidades, as contas seriam julgadas irregulares com aplicação da multa prevista no art. 58, inciso I, da Lei 8.443/1992.
7.	Diante da existência de outras irregularidades no caso concreto (mudança do objeto do convênio, saque dos recursos, envio de parte dos valores para pessoas sem relação com as ações educacionais, comprovantes de despesas sem nexo com as atividades previstas no convênio - e em alguns casos mencionando outros ajustes - e apresentação de nota fiscal inconsistente) , a Primeira Câmara acolheu minha proposta de julgar irregulares as contas dos embargantes. Só não houve aplicação da multa prevista no art. 58, incisos I e II, da Lei 8.443/1992 em razão da prescrição. 
8.	Os embargantes aduzem estar configurado no caso concreto desvio de objeto, hipótese que, no entender deles, acarreta tão somente a regularidade com ressalvas das contas. Além disso, argumentam que as inconsistências identificadas são formais e que os jurisdicionados atuaram com boa-fé, tendo recolhido o débito tempestivamente. 
9.	Percebe-se que os recorrentes não buscam eliminar eventuais contradições, omissões ou obscuridades, mas tão somente promover um novo julgamento dos fatos, algo incabível na estreita via escolhida. Por sinal, a jurisprudência do TCU, a exemplo do Acórdão 131/2015-TCU-Primeira Câmara, consolidou-se no sentido de que os embargos declaratórios não se prestam para a rediscussão do mérito nem para reavaliação dos fundamentos que conduziram à prolação do acórdão recorrido. 
10.	Ainda que não houvesse tal óbice, contrariamente ao que fora dito pelos recorrentes, as alterações nas especificações do objeto pactuado, sem a devida aprovação do órgão repassador dos recursos, não são falhas de caráter formal e, embora não caracterizem débito, sujeitam os responsáveis ao julgamento pela irregularidade das contas e à aplicação de multa. Cito, nesse sentido, os Acórdão 1482/2005-TCU-Primeira Câmara, 4374/2014-Primeira Câmara, 3719/2009-Primeira Câmara, 5304/2013-Primeira Câmara, 1007/2014-Primeira Câmara, 1541/2007-Plenário, dentre muitos outros. 
11.	As demais falhas apuradas no processo também não podem ser vistas como formais, pois o saque dos recursos e o envio de parte dos valores para pessoas sem relação com as ações educacionais impedem a necessária demonstração do nexo de causalidade entre os recursos e as ações realizadas. A apresentação de notas fiscais inconsistentes e de comprovantes de despesas sem ligação com as atividades previstas no convênio - e em alguns casos mencionando outros ajustes - demonstram, a bem da verdade, a desídia no cumprimento dos compromissos assumidos com o poder público. 
12.	Ainda que tenha ocorrido a devolução dos recursos no quadriênio 2015-2018, isso não demonstra que, durante a execução do ajuste, os embargantes tenham agido com boa-fé. 
13.	Com fundamento nessas questões, rejeito os embargos. 
14.	Ante o exposto, voto por que seja adotada a deliberação que ora submeto a este Colegiado.
TCU, Sala das Sessões Ministro Luciano Brandão Alves de Souza, em 26 de março de 2019.
BENJAMIN ZYMLER 
Relator